ACORDAO-COMPLETO-2539435

ACÓRDÃO 4764/2022 ATA 30/2022 - SEGUNDA CÂMARA

VISTOS, relatados e discutidos estes autos de tomada de contas especial instaurada pelo Fundo Nacional de Saúde (FNS) em desfavor do Sanatório Belém, além de Luiz Augusto Pereira como então presidente desse ente, diante da não comprovação da boa e regular aplicação dos recursos públicos repassados por meio do Convênio n.º 33888/2011 destinado à aquisição de equipamentos e material permanente para a unidade de atenção especializada em saúde sob o valor original de R$ 459.000,00 pelo integral aporte em recursos federais, tendo a vigência do ajuste sido inicialmente estipulada para o período de 20/12/2011 a 20/12/2012, com a sucessiva prorrogação até 30/6/2015;
ACORDAM os Ministros do Tribunal de Contas da União, reunidos em Sessão da 2ª Câmara, ante as razões expostas pelo Relator em:
9.1. rejeitar as alegações de defesa oferecidas pela Sanatório Belém, além de Luiz Augusto Pereira;
9.2. julgar irregulares as contas da Sanatório Belém, além de Luiz Augusto Pereira, nos termos dos arts. 16, III, alíneas "b" e "c", com o § 2º, "b", e 19, caput, e 23, III, da Lei n.º 8.443, de 1992, para condená-los solidariamente ao pagamento do correspondente débito, com a atualização monetária e os juros de mora calculados desde a data informada até o efetivo recolhimento, fixando-lhes o prazo de 15 (quinze) dias, contados da notificação, para que comprovem perante o Tribunal, nos termos do art. 214, III, "a", do RITCU, o recolhimento da referida dívida em favor do Fundo Nacional de Saúde, na forma da legislação em vigor, sob as seguintes condições:
	Data da Ocorrência
	Valor Original (em R$) 

	11/12/2012
	459.000,00

9.3. aplicar em desfavor de Luiz Augusto Pereira a multa prevista no art. 57 da Lei n.º 8.443, de 1992, sob o valor de R$ 90.000,00 (noventa mil reais) , fixando-lhe o prazo de 15 (quinze) dias, contados da notificação, para que comprove, perante o Tribunal, nos termos do art. 214, III, "a", do RITCU, o recolhimento da referida dívida ao Tesouro Nacional, com a devida atualização monetária, na forma da legislação em vigor;
9.4. autorizar, caso requerido, nos termos do art. 26 da Lei n.º 8.443, de 1992, e do art. 217 do RITCU, o parcelamento das dívidas fixadas por este Acórdão em até 36 (trinta e seis) parcelas mensais e sucessivas, com a devida atualização monetária e os correspondentes acréscimos legais, esclarecendo aos responsáveis que a falta de pagamento de qualquer parcela importará no vencimento antecipado do saldo devedor, sem prejuízo das demais medidas legais;
9.5. autorizar, desde logo, a cobrança judicial das dívidas fixadas por este Acórdão, nos termos do art. 28, II, da Lei n.º 8.443, de 1992, diante do não atendimento às notificações; e
9.6. enviar a cópia do presente Acórdão, com o Relatório e a Proposta de Deliberação, à Procuradoria da República no Rio Grande do Sul, nos termos do § 3º do art. 16 da Lei n.º 8.443, de 1992, para o ajuizamento das ações civis e penas cabíveis.

Tomada de Contas Especial instaurada pelo Fundo Nacional de Saúde (FNS) diante da não comprovação da boa e regular aplicação dos recursos públicos repassados por meio do Convênio n.º 33888/2011.

Segunda Câmara

Fundo Nacional de Saúde (FNS).

3. Responsáveis: Luiz Augusto Pereira (CPF XXX.579.960-XX); Sanatório Belém (CNPJ 92.713.825/0001-71).

13.1. Ministros presentes: Augusto Nardes (na Presidência), Aroldo Cedraz e Antonio Anastasia.
13.2. Ministro-Substituto presente: André Luís de Carvalho (Relator).

ANDRÉ DE CARVALHO

Trata-se de tomada de contas especial instaurada pelo Fundo Nacional de Saúde (FNS) em desfavor do Sanatório Belém, além de Luiz Augusto Pereira como então presidente desse ente, diante da não comprovação da boa e regular aplicação dos recursos públicos repassados por meio do Convênio n.º 33888/2011 destinado à aquisição de equipamentos e material permanente para a unidade de atenção especializada em saúde sob o valor original de R$ 459.000,00 pelo integral aporte em recursos federais, tendo a vigência do ajuste sido inicialmente estipulada para o período de 20/12/2011 a 20/12/2012, com a sucessiva prorrogação até 30/6/2015.
2.	Após a análise final do feito, o Auditor Federal Paulo Vinhas Lima Júnior lançou o seu parecer conclusivo à Peça 81, com a anuência dos dirigentes da Secex-TCE (Peças 82 e 83) , nos seguintes termos:
	" (...) 3. Os recursos federais previstos para implementação do objeto do referido convênio foram transferidos pelo Fundo Nacional de Saúde à entidade convenente no valor total de R$ 459.000,00, mediante a ordem bancária e data de crédito especificadas no quadro abaixo (peça 24) :
	Ordem bancária
	Data de emissão
	Valor (R$) 
	Data do crédito

	2012OB838986
	7/12/2012
	459.000,00
	11/12/2012

	4.	A instauração do presente processo foi motivada pela constatação de que os objetivos do convênio não foram alcançados, uma vez que houve bloqueio judicial de parcela dos recursos transferidos, parte dos equipamentos adquiridos com os recursos repassados pelo FNS não foi paga ao fornecedor, e os bens não foram empregados nas finalidades previstas no plano de trabalho pactuado.
	5.	Extrai-se, dos relatórios de fiscalização e pareceres emitidos pelo concedente (Relatório de Verificação 25-1/2016, à peça 9, e Parecer Financeiro 45/2017, à peça 4) , que foram efetuadas as seguintes constatações na execução física e financeira do convênio:
	a)	 débitos indevidos na conta específica do convênio, decorrentes de bloqueio dos recursos determinados por autoridade judiciária, no âmbito de ação judicial cível, conforme abaixo detalhado:
	Valor (R$) 
	Data

	34.488,17
	9/10/2014

	29.038,20
	15/10/2014

	286.701,92
	16/10/2014

	35.313,24
	10/12/2014

	72.180,87
	28/4/2015

	b)	execução parcial do objeto do convênio em 98,7%, em função da não aquisição dos equipamentos 'lavadora extratora de roupas hospitalar' e 'secadora de roupas hospitalar';
	c)	ausência de pagamentos aos fornecedores dos bens adquiridos, com exceção do 'foco cirúrgico', no valor de R$ 124.200,00;
	d)	frustração dos objetivos do convênio, uma vez que parte dos bens adquiridos e recebidos, apesar de se encontrarem nas dependências do Hospital Parque Belém, não foram empregados nas finalidades almejadas de atendimento ao SUS.
	6. Registrou-se, ainda, que os focos cirúrgicos e o sistema de vídeo endoscopia encontravam se em setores desativados do hospital, não estando disponíveis para uso. Os armários encontravam-se, em sua maioria, instalados e em uso, porém, em número muito superior ao que demandaria o quadro de funcionários então em atividade no hospital.
	7.	Os demais bens adquiridos estavam parcialmente em uso, conforme os seguintes percentuais: cadeiras de estudantes - 10% em uso, das 70 adquiridas, cadeiras de presidente - 50% em uso, das 40 adquiridas, longarinas - 15% em uso, das 28 adquiridas. As unidades destes bens que não estavam em uso encontravam-se armazenadas no Setor E2, da unidade hospitalar.
	8.	A fiscalização do Ministério da Saúde constatou que o Hospital Parque Belém não está prestando atendimento ao SUS, estando os setores que seriam beneficiados com os bens adquiridos paralisados já há algum tempo, portanto, não estão disponíveis para uso da população. De acordo com conteúdo da Notificação de 13/4/2016, apresentada à equipe do FNS, a Secretaria Municipal da Saúde de Porto Alegre comunicou a ruptura de toda e qualquer prestação de serviços pelo Sistema Único de Saúde, a partir de 30/9/2015.
	9.	Informa-se, na Nota Técnica 29/2017 (peça 3) , que a convenente encaminhou justificativas sobre as constatações efetuadas pela fiscalização do concedente. Relata-se que a convenente teria conseguido reverter parte dos bloqueios, tendo os recursos liberados sido utilizados para pagamento do mobiliário. Não obstante, permaneceria bloqueado o valor de RS 268.092,81 e, portanto, não foi possível adquirir a lavadora rotativa e a secadora de roupas. 
	10. Consignou-se, ainda, que a convenente apresentou a prestação de contas final do convênio via SICONV, em 5/1/2017, de forma incompleta, tendo em vista que não inseriu os extratos bancários completos da conta específica do pacto e os de rendimentos de aplicação financeira, bem como não gerou os relatórios de execução.
	11. As justificativas ofertadas pela entidade convenente não foram acatadas pelo concedente, tendo em vista que os bens adquiridos não foram utilizados em benefício dos usuários do SUS, não tendo sido aprovada a prestação de contas.
	12. Verifica-se que no Relatório do Tomador de Contas (peça 29) estão circunstanciados os fatos acima relatados e imputada responsabilidade, pelo ressarcimento do dano ao erário, ao Sr. Luiz Augusto Pereira e à pessoa jurídica Sanatório Belém, em razão da ausência de alcance dos objetivos fixados no referido pacto convenial.
	13. As medidas administrativas tendentes a obter o saneamento das irregularidades e/ou o ressarcimento do dano foram adotadas pelo concedente (peças 15-16 e 26-27) .
	14. Não tendo sido saneada a irregularidade geradora do dano ao erário e tampouco recolhidas as quantias impugnadas, o Ministério da Saúde instaurou a presente tomada de contas especial.
	15. O Ministério da Transparência, Fiscalização e Controladoria-Geral da União emitiu relatório e certificado de auditoria, concluindo pela responsabilidade da entidade convenente e de sua dirigente pelo dano ao erário e certificou a irregularidade das contas do responsável (peças 31 e 32, respectivamente) . O dirigente do Órgão de Controle Interno emitiu parecer de sua competência, bem assim houve pronunciamento ministerial (peças 33 e 34, respectivamente) .
	16. Constatou-se, na primeira instrução do feito nesta Unidade Técnica (peça 38) , que estão satisfeitos os pressupostos de constituição e desenvolvimento válido e regular, e havia evidências documentais suficientes para sustentar a imputação das irregularidades geradoras do dano ao erário. Registrou-se, todavia, que o extrato de movimentação bancária da conta específica e parte dos documentos apresentados pela responsável, em sua defesa ao FNS, não havia sido juntada aos autos.
	17. Em consequência, propôs a citação da pessoa jurídica Sanatório Belém e do Sr. Luiz Augusto Pereira para apresentação de defesa e/ou recolhimento, aos cofres do Fundo Nacional de Saúde, do débito apurado em razão da ausência de comprovação da regular aplicação dos recursos repassados, por força do Convênio 33888/2011 (registro Siafi 763046) , em razão do não atingimento dos objetivos pactuados, ante a constatação de:
	a)	 bloqueio judicial de parte dos recursos na conta específica do convênio;
	b)	 inexecução parcial do objeto, em razão da não aquisição dos equipamentos 'lavadora extratora de roupas hospitalar' e 'secadora de roupas hospitalar';
	c)	 ausência de pagamento, aos fornecedores, de parte dos equipamentos adquiridos; e
	d) ausência de utilização dos equipamentos hospitalares, previstos no plano de trabalho do Convênio 33888/2011, no Hospital Parque Belém, para prestação de serviços à população, no âmbito do Sistema Único de Saúde.
	18. Promovidas as citações alvitradas (peças 44-49) , verifica-se que os responsáveis compareceram ao feito, em duas oportunidades, para pleitear prorrogação do prazo para apresentação de alegações de defesa, acompanhadas de alegações preliminares (peças 52 e 76) .
	19. Não obstante o deferimento de ambos os pedidos de dilação de prazo pelo Ministro-Relator (peças 68 e 79) , constata-se que os responsáveis não apresentaram qualquer manifestação adicional, e tampouco recolheram, aos cofres do FNS, o valor do débito imputado.
	Exame técnico
	Caracterização das Irregularidades Geradoras do Dano ao Erário
	20. Conforme acima detalhado, a irregularidade geradora da presente Tomada de Contas Especial foi a não comprovação da boa e regular aplicação dos recursos do Convênio 33888/2011, em razão do não-alcance dos objetivos pactuados.
	21. O pacto previu a alocação de recursos para aquisição de sistema de hemodinâmica, cadeiras, armários, máquina secadora de roupas hospitalar, focos cirúrgicos de teto, com iluminação por LED, longarinas, lavadora extratora de roupas hospitalar, e vídeo endoscópio para o Hospital Parque Belém. De acordo com o parecer técnico de aprovação (peça 7) , tratava-se de hospital geral, localizado na Zona Sul do Município de Porto Alegre/RS, contando com 221 leitos, dos quais 143 encontravam-se alocados a pacientes do SUS. 
	22. A unidade contava, ainda, com 20 leitos destinados a Unidade de Tratamento Intensivo de nível II, um centro cirúrgico com quatro salas cirúrgicas, e dez leitos para pós-operatório, numa sala de recuperação. À época da celebração do convênio, a unidade encontrava-se habilitada junto ao Ministério da Saúde, como unidade de alta complexidade em neurocirurgia, nefrologia, retirada de múltiplos órgãos e traumato/ortopedia. 
	23. Conforme acima relatado, a fiscalização do concedente constatou que, apesar de ter contratado o fornecimento e recebido parte dos equipamentos previstos no plano de trabalho, houve inexecução parcial e falta de pagamento dos bens aos fornecedores, em razão de bloqueio judicial de parte dos recursos, na conta específica do convênio.
	24. Encontram-se diversos precedentes na jurisprudência deste Tribunal no sentido de que o bloqueio judicial de recursos de convênio configura desvio de finalidade, e não afasta o dever de ressarcimento dos valores bloqueados, conforme ilustram os enunciados abaixo transcritos:
	'Acórdão 2848/2019-TCU-Primeira Câmara, Rel. Min Marcos Bemquerer
	Enunciado
	O bloqueio judicial de recursos de convênio para pagamento de dívidas trabalhistas do convenente configura débito decorrente de desvio de finalidade e, portanto, não afasta a responsabilidade de o ente beneficiado restituir os respectivos valores aos cofres do concedente.
	Acórdão
	Acórdão 1732/2017-TCU-Primeira Câmara, Relator Min. Augusto Sherman
	Enunciado
	O bloqueio judicial de recursos do convênio para o pagamento de dívidas trabalhistas configura débito decorrente de desvio de finalidade e, portanto, não afasta a responsabilidade de o convenente restituir esses valores aos cofres do concedente.'
	25. Portanto, qualquer que seja o juízo quanto ao mérito das medidas judiciais de constrição patrimonial em referência, permanece caracterizada a responsabilidade da convenente, uma vez que deveria ter adotado as medidas necessárias para evitar tais bloqueios e, caso eventualmente ocorridos, para revertê-los de imediato nas instâncias competentes. Constata-se, portanto, descumprimento ao preceituado no art. 50, caput, e § 2°, inciso II, da então vigente Portaria Interministerial MPOG/MF/MCT 127/2008.
	26. Constatou-se, ainda, que o Hospital Parque Belém não estava em funcionamento e que os setores de assistência se encontravam desativados. Apontou-se que a instituição não prestava mais atendimento ao Sistema Único de Saúde, em razão do conteúdo da Notificação da Secretaria Municipal de Saúde de Porto Alegre, de 13/4/2016, comunicando a ruptura de toda e qualquer prestação de serviços pelo Hospital Parque Belém no SUS, a partir de 30/9/2015. 
	27. Os fatos acima evidenciados configuram descumprimento dos deveres de boa gestão impostos, aos administradores de recursos públicos, pelo art. 37, caput, e 70, parágrafo único, da Constituição da República, além do que determinava o art. 39, caput, da Portaria Interministerial MPOG/MF/MCT 127/2008, e as cláusulas segunda, inciso II, e quinta, do termo do Convênio 33888/2011.
	Individualização de condutas e culpabilidade
	28. Considerando os ilícitos acima identificados, a imputação de responsabilidade efetuada pelo tomador de contas atende aos pressupostos estabelecidos na jurisprudência desta Corte de Contas. Com efeito, há elementos para individualizar as condutas, o nexo de causalidade entre estas e as irregularidades geradoras do dano, e está caracterizada a atuação, no mínimo culposa, dos responsáveis. 
	29. Conforme consignado no relatório do tomador de contas, a responsabilidade pelo não alcance das finalidades do Convênio 33888/2011 incide sobre o dirigente da entidade convenente, uma vez que deixou de dar cumprimento ao pactuado no respectivo termo, resultando em não utilização dos equipamentos adquiridos com recursos federais, para a prestação de serviços almejada e frustração dos objetivos pactuados.
	30. O acima relatado evidencia que o Sanatório Belém contratou o fornecimento e recebeu parte dos equipamentos previstos, porém, não efetuou o pagamento integral, em razão de bloqueio judicial de parte dos recursos. Tampouco houve continuidade na utilização dos equipamentos recebidos, em razão da suspensão das atividades da estrutura hospitalar para atendimento aos usuários do SUS.
	31. A despeito de ter informado, ao concedente, que obteve desbloqueio parcial dos recursos, e que intentou a regularização, junto à Secretaria de Saúde, para retomada do atendimento de pacientes do SUS, a convenente não justificou as razões que motivaram a medida judicial de constrição patrimonial, a ausência de providências eficazes para a liberação dos recursos bloqueados, e tampouco a suspensão do credenciamento do Hospital Parque Belém, junto ao SUS.
	32. Portanto, ao não demonstrar ter adotado as medidas necessárias ao alcance dos objetivos do Convênio 33888/2011, caracterizaram-se condutas omissivas da pessoa jurídica Sanatório Belém (CNPJ 92.713.825/0001-71) e do dirigente, Sr. Luiz Augusto Pereira (CPF XXX.579.960-XX) , que concorreram diretamente para a não aquisição regular e utilização dos bens em sua finalidade, caracterizando dano ao erário.
	33. Há fortes indícios de culpabilidade desses agentes, uma vez que deveriam ter garantido que o objeto fosse utilizado em conformidade com as normas aplicáveis e os objetivos pactuados e especificados no plano de trabalho aprovado, o que não ocorreu.
	34. Quanto à imputação solidária do débito, aplica-se o entendimento firmado no Acórdão 2763/2011-TCU-Plenário - Rel. Min. Augusto Sherman, e na Súmula 286, da jurisprudência do TCU, de que a pessoa jurídica de direito privado convenente beneficiária de transferências voluntárias de recursos públicos da União atua como gestora pública, e deve responder solidariamente com seus dirigentes por prejuízos causados ao erário.
	Exame das citações
	Alegações de defesa do Sr. Luiz Augusto Pereira e da associação Sanatório Belém.
	35. Os responsáveis pleitearam prorrogação do prazo para oferta de alegações de defesa, em razão de restrições à obtenção de documentação probatória para sua defesa. O Sr. Luiz Augusto Pereira afirma que, por razões de saúde e de idade avançada, encontrava-se no grupo de risco da Pandemia do Covid-19, devendo manter-se em isolamento social, conforme atestado médico (peça 55) .
	36. Aduzem, ainda, que houve renúncia do mandato do advogado anteriormente constituído, e que o novo causídico não dispôs de tempo suficiente para ter conhecimento dos fatos relacionados às imputações de irregularidade objeto desta TCE.
	37. Os responsáveis relatam que o Hospital Parque Belém enfrentou dificuldades financeiras em razão da suspensão dos repasses de recursos pela Secretaria Municipal da Saúde de Porto Alegre/RS, desde o ano de 2013. Em consequência, a instituição não teria sido capaz de auferir receitas, e encerrou suas atividades em maio de 2017. 
	38. Noticiam a existência de ações de cobrança/indenizatórias em face do Município de Porto Alegre/RS, motivadas pelo inadimplemento injustificado dos pagamentos relativos a serviços hospitalares prestados pelo Hospital Parque Belém (peças 57-58) .
	39. Relatam, ainda, que a instituição celebrou, em 2/5/2018, contrato de arrendamento do hospital com a Associação Beneficente São Miguel (ABSM) (peça 59) , incluindo cláusula de destinação de bens adquiridos com recursos da União à prestação de serviços de saúde pública. A ABSM, todavia, não teria dado cumprimento ao contratado, e não reestabeleceu as atividades do hospital. 
	40. Afirmam que estão sendo conduzidas tratativas junto à Advocacia Geral da União para solucionar a questão da destinação dos bens patrimoniais adquiridos com recursos federais (peças 60 62) . 
	41. Não obstante, informam que, em 20/3/2020, a Secretaria Municipal de Saúde apreendeu diversos equipamentos na instituição hospitalar para destinar ao enfrentamento da emergência de saúde pública, dentre os quais estavam bens adquiridos com recursos dos convênios celebrados com o Ministério da Saúde (peça 53) . Entendem que esse fato caracteriza, ainda que parcialmente, destinação dos equipamentos previstos no Convênio 33881/2011 à prestação de serviços pelo Sistema Único de Saúde. 
	Análise
	42. Preliminarmente, deve-se consignar que, apesar de não terem apresentado formalmente alegações de defesa, mesmo após as concessões de prazo adicional pelo relator, não se configurou a revelia dos citados. Com efeito, verifica-se que houve oferta, no corpo das petições de prorrogação de prazo, de argumentos contrapondo o mérito das imputações de irregularidade veiculadas na citação. Por força dos princípios do formalismo moderado e da ampla defesa e do contraditório, regentes dos processos neste Tribunal de Contas, deve-se examinar os argumentos opostos pelos defendentes para formação de juízo sobre o mérito de suas contas.
	43. Sobre a impossibilidade de obter documentos necessários à defesa, em razão das restrições de acesso em decorrência da pandemia da doença causada pelo novo coronavírus (Covid-19) , verifica se que vem sendo mitigadas, desde 2021, as medidas restritivas inicialmente impostas pelas autoridades sanitárias do Município de Porto Alegre/RS (Decreto 21.247, de 19/11/2021, do Prefeito Municipal de Porto Alegre/RS) , e pelo Tribunal de Justiça do Rio Grande do Sul (Resolução TJRS 007/2021-P, de 28/7/2021) , para controle da pandemia. 
	44. Ressalte-se que já transcorreu mais de um ano desde a última prorrogação de prazo, sem que os responsáveis tenham ofertado alegações ou apresentado documentos em sua defesa.
	45. Sobre as alegações de que os equipamentos adquiridos com recursos federais foram apreendidos pela Secretaria Municipal de Saúde de Porto Alegre/RS, trata-se de circunstâncias que somente corroboram o juízo de que a entidade convenente e seu dirigente não adotaram as medidas necessárias à plena execução do objeto pactuado e alcance dos objetivos do convênio.
	46. Ressalte-se que a apreensão dos equipamentos pela secretaria municipal de saúde se deveu, provavelmente, à circunstância de estarem armazenados sem utilização nas dependências do Hospital Parque Belém. Conforme informado pelos próprios defendentes, o hospital não funcionava, desde 2017, em razão de alegada insolvência decorrente da suspensão do recebimento de recursos do SUS.
	47. Esse fato corrobora o juízo inicial de desvio de finalidade, uma vez que é dever da entidade convenente assegurar a plena aplicação dos recursos transferidos exclusivamente no objeto pactuado e sua utilização nas finalidades públicas almejadas, conforme plano de trabalho aprovado. 
	48. Não merecem igualmente acatamento as alegações de que a apreensão dos bens, pela Prefeitura Municipal de Porto Alegre, comprova o alcance parcial do objetivo dos convênios celebrados com o Ministério da Saúde. Por ser parte estranha ao convênio, a municipalidade não pode dar cumprimento às obrigações assumidas pelo Sanatório Belém e, portanto, mesmo que os equipamentos estejam sendo utilizados na prestação de serviços de saúde pelo município, não resta descaracterizado o desvio de finalidade e a frustração dos objetivos.
	49. Deve-se concluir, por todo o exposto, que as alegações de defesa ofertadas não somente são incapazes de elidir as irregularidades imputadas aos defendentes, como também corroboram o juízo inicialmente formulado, de que houve desvio de finalidade dos recursos transferidos à convenente, e completa frustração dos objetivos do convênio.
	50. Cumpre consignar que as alegações trazidas pelos defendentes não evidenciam a presença de boa-fé em suas condutas, uma vez que não aderiram ao padrão de diligência e juridicidade esperado de gestores de recursos públicos, configurando-se omissão grave nas medidas administrativas de sua competência
	51. Em tais circunstâncias, devem ser rejeitadas as alegações de defesa do Sr. Luiz Augusto Pereira e da associação civil Sanatório Belém.
	Exame dos pressupostos processuais da in TCU 71/2012
	Viabilidade do estabelecimento regular do contraditório 
	52. Verifica-se que o interstício entre as datas de ocorrência das irregularidades geradoras do dano ao erário, não-alcance dos objetivos do convênio até a data final de vigência estipulada (30/6/2015) , e a data da primeira notificação válida dos dirigentes responsáveis é inferior a dez anos. A primeira notificação, dando ciência ao presidente da entidade convenente da não aprovação da prestação de contas, foi efetivada em 9/5/2017 (peças 15-16) .  
	53. Considerando essas datas, não houve transcurso de prazo superior a dez anos entre as datas de ocorrência das irregularidades em questão, e as primeiras notificações válidas dos agentes responsáveis.
	54. Em tais circunstâncias, não se configurou obstáculo ao estabelecimento regular do contraditório, considerando o parâmetro estabelecido no art. 6º, inciso II, da Instrução Normativa TCU 71/2012.
	Quantificação do dano e valor mínimo para instauração
	55. Conforme se extrai do relatório do Tomador de Contas Especial, os débitos associados às irregularidades constatadas alcançam valor histórico total de R$ 459.000,00, equivalente ao montante de R$ 686.893,50, atualizado monetariamente até 16/4/2020 (peça 37) .
	56. Conforme demonstrado no relatório de cálculo de débito (peça 36) , as irregularidades acima descritas configuram prejuízo ao erário, cujo valor atualizado, até 1º/1/2017, é de R$ 613.361,70, superior ao limite de R$ 100.000,00, fixado pelo art. 6º, inciso I, da Instrução Normativa TCU 71/2012, com a redação dada pela IN TCU 76/2016. 
	Configuração da Prescrição da Pretensão Punitiva
	57. Observa-se não ter se consumado, em relação aos ilícitos em debate, a prescrição da pretensão punitiva por parte do TCU que, nos termos do entendimento firmado no Acórdão 1441/2016-TCU-Plenário - Rel. Min. Benjamin Zymler, subordina-se ao prazo geral de prescrição indicado no art. 205, do Código Civil, qual seja, dez anos, contados a partir da data de ocorrência da irregularidade sancionada, nos termos do art. 189, do Código Civil.
	58. A irregularidade motivadora da instauração desta TCE, não alcance dos objetivos do convênio, configurou-se no exercício de 2015, e o despacho que ordenou a citação interrompeu o fluxo do prazo prescricional em 4/5/2020, portanto, antes da consumação do prazo decenal. Em tais circunstâncias, não há óbice à proposição de aplicação, aos responsáveis, das sanções previstas na Lei 8.443/1992.
	Outras informações relevantes
	59. Em obediência ao comando contido no item 9.4, do Acórdão 1772/2017-TCU-Plenário, Relator Ministro-Substituto Augusto Sherman, informa-se que há outros processos em tramitação, nesta Corte de Contas, em que há débito imputável aos responsáveis:
	 Processo 015.075/2020-6
		TCE instaurada pelo FNS-MS, em razão de não-comprovação da regular aplicação dos recursos repassados, pela União, Convênio 33875/2011, firmado com o Ministério da Saúde, Siafi/Siconv 759995, objeto: Aquisição de Equipamentos Hospitalares (n. da TCE no sistema: 2359/2018) .

	Processo 019.227/2020-5
		 TCE instaurada pelo (a) FNS - MS em razão de não comprovação da regular aplicação dos recursos repassados pela União, Convênio 01181/2010, firmado com o/a MINISTERIO DA SAUDE, Siafi/Siconv 750241, função SAUDE, que teve como objeto aparelho de mamografia e aparelho de Sistema de Digitalização de Imagem. (nº da TCE no sistema: 2357/2018) .

	Processo 019.091/2020-6
		TCE instaurada pelo FNS - MS em razão de não comprovação da regular aplicação dos recursos repassados pela União, Convênio 00973/2010, firmado com o/a MINISTERIO DA SAUDE, Siafi/Siconv 749585, objeto: aquisições de uma autoclave com osmose, um desfibrilador, dois eletrocardiogramas, um monitor multiparametro, um eletroencefalo, um foco cirúrgico, um ventilador pulmonar, um elevador para leito. (nº da TCE no sistema: 2208/2018) .

	Processo 019.310-2020-0
		TCE instaurada pelo (a) FNS em razão de não comprovação da regular aplicação dos recursos repassados pela União, Convênio 00972/2010, firmado com o/a MINISTERIO DA SAUDE, Siafi/Siconv 749610, função SAUDE, que teve como objeto Aquisição de um Microscópio Cirurgico (nº da TCE no sistema: 2443/2018) .

	Processo 019.451/2020-2
		TCE instaurada pelo (a) FNS em razão de não comprovação da regular aplicação dos recursos repassados pela União, Convênio 33884/2011, firmado com o/a MINISTERIO DA SAUDE, Siafi/Siconv 761125, função SAUDE, que teve como objeto Aquisição de Equipamento e Material Permanente para Unidade Especializada em Saúde. (nº da TCE no sistema: 26/2019) .

	Processo 015.078/2020-5
		TCE instaurada pelo FNS - MS em razão de não comprovação da regular aplicação dos recursos repassados pela União, Convênio 33881/2011, firmado com o/a MINISTERIO DA SAUDE, Siafi/Siconv 763064, função SAUDE, que teve como objeto aquisição de equipamento e material permanente para unidade de atenção especializada em saúde. (nº da TCE no sistema: 2420/2018) .

	Conclusão
	60. Regularmente citados por este Tribunal de Contas, os responsáveis Sr. Luiz Augusto Pereira e associação civil Sanatório Belém apresentaram as alegações de defesa, acompanhadas de elementos probatórios acima examinados. Concluiu-se que as alegações e documentos apresentados não são suficientes para elidir suas responsabilidades pelas irregularidades geradoras dos prejuízos ao erário que motivaram sua citação. Em tais circunstâncias, deve-se propor a rejeição integral de suas alegações de defesa.
	61. Conforme acima examinado, não foram apresentados, pelos defendentes, elementos que demonstrem sua boa-fé ou a ocorrência de outros excludentes de culpabilidade. Desse modo, suas contas devem, desde logo, ser julgadas irregulares, nos termos do art. 202, § 6º, do Regimento Interno/TCU, procedendo-se à sua condenação ao ressarcimento dos débitos apurados. 
	62. Ante a gravidade das violações às normas ínsitas na Constituição da República de 1988 e demais normas legais aplicáveis à causação de dano ao erário, entende-se que restou caracterizada culpa grave e alta reprovabilidade das condutas ilícitas, que justifica a proposição da aplicação da multa prevista no art. 57, da Lei 8.443/1992, aos responsáveis.
	63. Cabível, finalmente, a proposição de remessa de cópia dos elementos pertinentes ao Ministério Público da União, atendendo, assim, ao disposto no art. 16, § 3º, da Lei 8.443/1992, c/c o art. 209, § 7º, do Regimento Interno/TCU.
	Proposta de encaminhamento 
	Diante do exposto, submetem-se os autos à consideração superior, propondo:
	a)	 rejeitar as alegações de defesa do Sr. Luiz Augusto Pereira e da pessoa jurídica Sanatório Belém; 
	b)	 com fundamento nos arts. 1º, I, 16, III, alíneas 'b' e 'c', e § 2º, 19, e 23, III, da Lei 8.443/1992, e 1º, I, 209, III e § 5º, incisos I e II, 210, § 1º, inciso I, e 214, III, do Regimento Interno do TCU, julgar irregulares as contas do Sr. Luiz Augusto Pereira e da pessoa jurídica Sanatório Belém, condenando-os ao pagamento da quantia abaixo discriminada, com a fixação do prazo de quinze dias, a contar do recebimento da notificação, para comprovar, perante o Tribunal, na forma prevista no art. 214, III, alínea 'a', do Regimento Interno do TCU, o recolhimento, aos cofres do Fundo Nacional de Saúde - FNS, da referida importância, atualizada monetariamente e acrescida dos juros de mora, a partir da data apontada até a do recolhimento, na forma prevista na legislação em vigor:
Débito:
	Valor (R$) 
	Data de ocorrência

	459.000,00
	11/12/2012

	c)	aplicar ao Sr. Luiz Augusto Pereira e à pessoa jurídica Sanatório Belém, individualmente, a multa prevista no art. 57, da Lei 8.443/1992, c/c o art. 267, do Regimento Interno, fixando-lhes o prazo de 15 (quinze) dias, a contar das notificações, para comprovarem, perante o Tribunal (art. 214, inciso III, alínea 'a'l, do Regimento Interno) , o recolhimento das dívidas aos cofres do Tesouro Nacional, atualizadas monetariamente desde a data do acórdão que vier a ser proferido até a dos efetivos recolhimentos, se forem pagas após o vencimento, na forma da legislação em vigor:
	d)	autorizar, desde logo, nos termos do art. 28, inciso II, da Lei 8.443/1992, c/c o art. 219, inciso II, do RI/TCU, a cobrança judicial das dívidas, caso não atendidas as notificações;
	e)	 autorizar, desde logo, com fundamento no art. 26, da Lei 8.443/1992, c/c o art. 217, do Regimento Interno do TCU, caso seja do interesse dos acima nominados responsáveis, o parcelamento das dívidas em até 36 parcelas, incidindo, sobre cada uma, os encargos legais devidos, sem prejuízo de alertá-los de que, caso optem por essa forma de pagamento, a falta de comprovação do recolhimento de qualquer parcela implicará o vencimento antecipado do saldo devedor, nos termos do art. 26, parágrafo único, e 59, da Lei 8.443/1992, c/c o art. 217, § 2º, do Regimento Interno do TCU; e
	f)	 encaminhar cópia da deliberação ao Procurador-Chefe da Procuradoria da República no Estado do Rio Grande do Sul, nos termos do § 3º do art. 16 da Lei 8.443/1992, c/c o § 7º do art. 209 do Regimento Interno do TCU, para adoção das medidas que entender cabíveis; e aos responsáveis, para ciência, e comunicar-lhes que o relatório e o voto que a fundamentarem, podem ser acessados por meio do endereço eletrônico www.tcu.gov.br/acordaos, e que, caso haja interesse, o Tribunal pode enviar-lhe cópia desses documentos, sem qualquer custo."
3.	Enfim, por intermédio do Exmo. Sr. Procurador Júlio Marcelo de Oliveira, o MPTCU anuiu à aludida proposta da unidade técnica, tendo lançado o seu parecer à Peça 90 nos seguintes termos:
	" (...) O Ministério Público de Contas manifesta-se de acordo com a proposta de encaminhamento apresentada pela SecexTCE (peças 81 a 83) , no sentido de que sejam julgadas irregulares as contas do Sanatório Belém e do seu dirigente, Luiz Augusto Pereira, com condenação solidária ao pagamento do débito original de R$ 459.000,00 (data de referência: 11/12/2012) , além da aplicação individual da multa do art. 57 da Lei 8.443/1992.
	A condenação se justifica pelas irregularidades na execução física e financeira do Convênio 763.046/2011, celebrado entre o Sanatório Belém, entidade sem fins lucrativos, e a União, por intermédio do Ministério da Saúde (peças 10 e 11) .
	Entre as irregularidades na execução física, destaca-se que parcela dos equipamentos previstos no plano de trabalho (peça 85) e adquirida pelo convenente não foi utilizada em benefício da população, pois o Hospital Parque Belém (mantido pelo Sanatório Belém) deixou de prestar serviços ao Sistema Único de Saúde (SUS) em 30/9/2015 (peça 9, p. 8) . Além disso, uma parte dos equipamentos previstos (secadora e lavadora de roupas) sequer foi adquirida.
	Já as irregularidades na execução financeira consistem em diversos débitos a título de bloqueio judicial realizados na conta específica e de aplicação financeira do convênio, como demonstram os extratos bancários à peça 14. Como consequência de tais bloqueios, o único pagamento realizado na conta específica que tratou de despesa do Convênio 763.046/2011 foi a transferência de R$ 124.200,00, em 14/8/2014, em favor da empresa Drager Indústria e Comércio Ltda., referente à aquisição de dois focos cirúrgicos de teto com iluminação por LED (peça 9, pp. 4, 7 e 11, e peças 84, 86 e 87) .
	Os responsáveis argumentaram que, em 20/3/2020, o Município de Porto Alegre apreendeu diversos equipamentos do Hospital Belém para o enfrentamento da emergência de saúde pública decorrente da pandemia causada pelo novo Coronavírus, o que demonstraria que, ao menos em parte, os equipamentos do convênio estariam em uso pelo SUS (peça 52, p. 5) .
	De fato, por força do Decreto 20.509, de 19/3/2020, do Município de Porto Alegre (peça 89) , houve a apreensão de diversos equipamentos do Hospital Belém (peça 63) . Contudo, na listagem dos equipamentos apreendidos (peça 63, pp. 3/4) , não se encontram os dois focos cirúrgicos de teto, únicos itens comprovadamente adquiridos com os recursos do Convênio 763.046/2011. No documento à peça 63, p. 5, há a informação de que era inviável a remoção dos focos cirúrgicos de teto.
	Desse modo, pelos elementos contidos nos autos, não se pode considerar que o objetivo do convênio foi cumprido, nem mesmo de forma parcial. Sendo assim, cumpre julgar irregulares as contas dos responsáveis, com condenação integral em débito e aplicação de multa, na forma proposta pela unidade técnica."
É o Relatório.

Paulo Roberto Cardoso Moreira de Oliveira (OAB-RS 27.026), representando Luiz Augusto Pereira e o Sanatório Belém.

Procurador Júlio Marcelo de Oliveira.

TOMADA DE CONTAS ESPECIAL. FUNDO NACIONAL DE SAÚDE. CONVÊNIO. NÃO COMPROVAÇÃO DA BOA E REGULAR APLICAÇÃO DOS RECURSOS FEDERAIS TRANSFERIDOS. CITAÇÃO. REJEIÇÃO DAS ALEGAÇÕES DE DEFESA. CONTAS IRREGULARES. DÉBITO. MULTA. COMUNICAÇÃO.

TOMADA DE CONTAS ESPECIAL (TCE)

Secretaria de Controle Externo de Tomada de Contas Especial (Secex-TCE).

Trata-se de tomada de contas especial instaurada pelo Fundo Nacional de Saúde (FNS) em desfavor do Sanatório Belém, além de Luiz Augusto Pereira como então presidente desse ente, diante da não comprovação da boa e regular aplicação dos recursos públicos repassados por meio do Convênio n.º 33888/2011 destinado à aquisição de equipamentos e material permanente para a unidade de atenção especializada em saúde sob o valor original de R$ 459.000,00 pelo integral aporte em recursos federais, tendo a vigência do ajuste sido inicialmente estipulada para o período de 20/12/2011 a 20/12/2012, com a sucessiva prorrogação até 30/6/2015.
2.	Como visto, a partir do Relatório de Tomada de Contas Especial n.º 216/2018 (Peça 29) , o tomador de contas assinalou a anunciada responsabilidade pelo dano ao erário sob o valor original de R$ 459.000,00 em face da não comprovação da boa e regular aplicação dos recursos federais efetivamente transferidos no bojo do aludido convênio.
3.	Todavia, no âmbito do TCU, a Secex-TCE passou a promover a solidária citação dos aludidos responsáveis para apresentarem as suas alegações de defesa ou recolherem o valor do correspondente débito diante da parcial inexecução do objeto pactuado, além do não cumprimento dos objetivos fixados no ajuste, a partir das seguintes irregularidades: (i) bloqueio judicial sobre parte dos recursos na conta específica do convênio; (ii) não aquisição dos equipamentos em "lavadora extratora de roupas hospitalar" e "secadora de roupas hospitalar"; (iii) ausência de pagamento aos fornecedores sobre parte dos equipamentos adquiridos; e (iv) ausência de comprovação sobre a utilização dos equipamentos hospitalares previstos no respectivo plano de trabalho para o Hospital Parque Belém.
4.	Por conseguinte, após a regular notificação, o Sanatório Belém e Luiz Augusto Pereira apresentaram, por intermédio de comum advogado, as suas defesas às Peças 52 e 76, tendo apresentado, em síntese, as seguintes alegações: (a) os equipamentos adquiridos teriam sido apreendidos pela Secretaria Municipal de Saúde de Porto Alegre - RS; (b) o Hospital Parque Belém teria enfrentado as dificuldades financeiras em razão da suspensão do repasse dos recursos pela referida secretaria municipal de saúde; e (c) a restrição de acesso causada pela pandemia teria impossibilitado a obtenção de mais documentos necessários à defesa.
5.	De todo modo, após a análise final do feito (Peças 81-83) , a Secex-TCE anotou que os aludidos responsáveis não teriam logrado êxito em afastar o suscitado dano ao erário e, assim, pugnou pela irregularidade das contas dos aludidos responsáveis para condená-los ao pagamento do correspondente débito, além de lhes aplicar a multa prevista no art. 57 da Lei n.º 8.443, de 1992; tendo o MPTCU anuído a essa proposta (Peça 90) .
6.	O TCU pode incorporar o parecer da unidade técnica a estas razões de decidir.
7.	Bem se vê que, em sintonia, entre outros, com os Acórdãos 1.194/2009 e 3.991/2015, da 1ª Câmara, os Acórdãos 27/2004, 6.235/2013 e 3.223/2017, da 2ª Câmara, e os Acórdãos 11/1997 e 997/2015, do Plenário, a jurisprudência do TCU estaria firmada no sentido da pessoal responsabilidade do gestor pela comprovação da boa e regular aplicação dos recursos federais recebidos mediante convênio ou instrumentos congêneres, submetendo todo aquele que administra os recursos públicos ao dever de demonstrar o correto emprego dos valores federais, nos termos do art. 70, parágrafo único, da Constituição de 1988 e do art. 93 do Decreto-Lei nº 200, de 1967, sem prejuízo de, por analogia à Súmula n.º 286 do TCU, a pessoa jurídica de direito privado também responder como destinatária dos recursos inerentes ao aludido convênio, nos termos do art. 16, § 2º, "b", da Lei n.º 8.443, de 1992, em solidariedade com o respectivo administrador, pelo dano causado ao erário.
8.	Por esse ângulo, diante da ausência de elementos capazes de demonstrar a boa e regular aplicação dos recursos federais ante as suscitadas irregularidades na documentação referente à aludida aplicação, com o subjacente desvio de finalidade, além da ausência da evidenciação do necessário nexo causal entre os recursos federais aportados e os supostos dispêndios incorridos no aludido convênio, restou configurada a ofensa não só às regras legais, mas também aos princípios basilares da administração pública, já que, ao final e ao cabo, os responsáveis deixaram de prestar a devida satisfação à sociedade sobre o efetivo emprego dos recursos públicos postos à sua disposição e, desse modo, restou confirmada a presunção legal sobre o aludido dano ao erário, sem a suscitada comprovação dos dispêndios, ante o eventual desvio ou desperdício dos respectivos recursos federais, restando por aí adequada a proposta da unidade técnica para a condenação dos aludidos responsáveis em débito e em multa.
9.	Não subsistiria, enfim, a eventual prescrição da pretensão punitiva do TCU, já que, nos termos do Acórdão 1441/2016-TCU-Plenário, não teria ocorrido o transcurso superior a dez anos entre a ordem para a citação no âmbito do TCU, em 4/5/2020 (Peça 41) , e a data fatal para a prestação de contas final do aludido convênio, em 30/7/2015 (Peça 9, p. 3) .
10.	Eis que, por meio do aludido Acórdão 1.441/2016 proferido na Sessão Extraordinária de 8/6/2016, o Plenário do TCU firmou o seu entendimento no sentido de que a prescrição da pretensão punitiva deve seguir a regra geral do prazo decenal, contado a partir do fato, em linha com o art. 205 do Código Civil brasileiro, interrompendo a contagem do aludido prazo com a ordem de citação, nos termos do art. 240, caput, da Lei n.º 13.105 (Código Processual Civil) , de 2015.
11.	Sem prejuízo, no entanto, do respeito a esse entendimento do Tribunal, deve ser reiterada a minha ressalva já registrada em vários outros julgados do TCU no sentido de que, na ausência de lei específica, o TCU não deveria aplicar qualquer prazo prescricional sobre a referida pretensão punitiva ou, então, na pior das hipóteses, o Tribunal deveria aplicar a regra prescricional fixada pela Lei n.º 9.873, de 1999, não só porque ela trata diretamente de prescrição no âmbito do direito administrativo sancionador, mas também porque, entre outras medidas, a aludida lei manda aplicar o prazo prescricional penal, quando a infração administrativa também configure crime, além de determinar expressamente que, diante do ilícito continuado ou permanente, a contagem do prazo deve iniciar no dia da cessação do aludido ilícito.
12.	A despeito, então, de registrar essa minha posição pessoal, o TCU deve promover a aplicação da multa legal em desfavor, apenas, do aludido responsável, como pessoa física, a partir do entendimento fixado pelo aludido Acórdão 1441/2016-TCU-Plenário, até porque também subsistiria a eventual ausência de prescrição da pretensão punitiva do TCU a partir da aplicação da referida Lei n.º 9.873, de 1999, ante a incidência das diversas causas interruptivas.
13.	Não subsistiria, de todo modo, a eventual necessidade de promover o retorno do presente processo para buscar a citação de outros eventuais responsáveis, estando esse entendimento, aliás, em plena sintonia com a jurisprudência fixada pelo TCU a partir, por exemplo, dos Acórdãos 4.002/2020 e 5.297/2013, da 2ª Câmara, e dos Acórdãos 1.170/2017 e 1.223/2015, do Plenário, já que a ausência dessa nova citação não resultaria em prejuízo à defesa dos atuais responsáveis, não só porque o presente processo já estaria em plenas condições de efetivo julgamento pelo TCU, mas também porque a solidariedade passiva seria legalmente erigida em favor do ente estatal credor, e não das eventuais pessoas privadas devedoras, podendo, se for o caso, os atuais condenados ajuizarem a superveniente ação regressiva em desfavor de outros eventuais responsáveis supostamente coobrigados.
14.	Por outro ângulo, como a malsinada irregularidade configuraria a eventual conduta dolosa no sentido de efetivamente facilitar, permitir ou concorrer para que pessoa física ou jurídica privada incorpore ou utilize, de forma indevida, rendas, verbas ou valores integrantes do acervo patrimonial da administração pública, sem a observância das formalidades legais ou regulamentares aplicáveis, resultando no eventual ilícito doloso de improbidade administrativa causador do aludido prejuízo ao erário, nos termos, por exemplo, do art. 10, I e II, da Lei n.º 8.429, de 1992, com a alteração promovida pela Lei n.º 14.230, de 2021, a eventual prescrição da ação de ressarcimento ao erário também não subsistiria, estando esse entendimento em plena consonância com a jurisprudência fixada pelo STF no bojo do RE 852.475-SP, com o trânsito em julgado a partir de 6/12/2019, diante da Tese de Repercussão Geral n.º 897 no sentido de que: "São imprescritíveis as ações de ressarcimento ao erário fundadas na prática de ato doloso tipificado na Lei de Improbidade Administrativa".
15.	O TCU deve julgar irregulares, portanto, as contas do Sanatório Belém, além de Luiz Augusto Pereira, para condená-los solidariamente ao pagamento do anunciado débito, sem prejuízo de aplicar a multa prevista no art. 57 da Lei n.º 8.443, de 1992, em desfavor aí, apenas, da aludida pessoa física responsável.
Ante o exposto, pugno pela prolação do Acórdão ora submetido a este Colegiado.
TCU, Sala das Sessões, em 30 de agosto de 2022.
Ministro-Substituto ANDRÉ LUÍS DE CARVALHO 
Relator